最高法院刑事判決　　　　　　　　　　　　　　　九十一年度台上字第二二五八號
　　上　訴　人　甲○○
　　選任辯護人　吳
右上訴人因違反水利法案件，不服台灣高等法院台中分院中華民國八十九年二月十七
日第二審判決（八十八年度上訴字第二二五號，起訴案號：台灣台中地方法院檢察
署八十七年度偵字第七三九九號），提起上訴，本院判決如左：
    主  文
原判決撤銷，發回台灣高等法院台中分院。
    理  由
本件原判決認定上訴人甲○○在其胞弟蔡有盛所經營之向盛開發有限公司（下稱向盛
公司）位於台中縣神岡鄉大甲溪新庄子段河川行水區內擔任現場主任。明知向盛公司
向台中縣政府申請許可之土石採區面積僅為一點０九五０公頃，原地面高度兩側各為
一百二十四公尺、一百二十六點五公尺，獲准採取至一百二十二點五公尺、一百二十
四點九公尺，採取深度約為一點五公尺至二公尺，應在許可範圍及深度內採取，並未
包括同鄉大甲溪新庄子段左十七斷面樁河川行水區內河床面積零點一二六０公頃部分
，乃與蔡有盛共同基於意圖為自己不法所有之概括犯意，連續自民國八十七年四月初
某日起：(1)由上訴人僱用不知情之挖土機司機劉華連、黃明輝，砂石車司機張文聲在
該鄉大甲溪新庄子段左十七斷面樁河川行水區河床盜採砂石。(2)由蔡有盛委由不知情
之羅東晃僱請挖土機、砂石車在台中縣政府許可採取砂石之採區內採取砂石；而由知
情之上訴人於現場指揮挖土機及砂石車之司機，超過核准之深度盜採砂石。破壞行水
區內之河流地形，足以使大甲溪遇豪雨、颱風或梅雨季節，河水暴漲時發生河川改道
、亂流或浸蝕護岸、橋樑，致生河川兩岸居民生命、財產之公共危險。嗣於同年四月
八日、十一日分別為台中縣政府水利課、前台灣省政府水利處第三河川局、台中縣警
察局及台灣台中地方法院檢察署檢察官會同查獲等情。因而撤銷第一審之不當判決，
改判仍論處上訴人共同連續違反主管機關為保護水道，禁止在行水區內擅採砂石之規
定，致生公共危險，累犯罪刑。固非無見。
惟查：(一)「主管機關為保護水道，應禁止在行水區內採砂石、堆置砂石」為水利法
第七十八條第一項第三款所明定；而違反上開規定，因而損害他人權益或致生公共危
險者，則應分別依同法第九十二條之一第一項中、後段之規定處罰。至水利法上所稱
之「水道」，係指江、河、川、溪、運河、減河等水流經過之地域；而該法第七十八
條所稱之「行水區」，則係指(1)已築有堤防者，為二堤之間之土地，與(2)未築有堤防
者，為尋常洪水位達到地區之土地而言，此觀諸水利法施行細則第十六條之一、第一
百四十二條之規定甚明。又水利法中所稱「尋常洪水位」，係指五年內洪峰高度出現
次數最多之洪水位而言；而該項「尋常洪水位行水區域」，並應經該管主管機關公告
之，復為水利法第八十三條第二項、同法施行細則第一百四十六條所明定。是行為人
採砂石之處所，是否屬水利法施行細則第一百四十二條所稱之行水區，自應於判決
事實欄詳加認定，並於理由內說明為此認定所憑之證據及認定之理由，始足為適用法
律之依據。若事實未有此記載，而理由加以說明，為理由失其依據。如事實有此記載
，理由未予說明，則為理由不備，按諸刑事訴訟法第三百七十九第十四款規定，其判
決當然為違背法令。原判決事實欄雖認定上訴人採取砂石之地點係在台中縣神岡鄉大
甲溪新庄子段之河川行水區內，惟理由內就該址究與水利法施行細則第一百四十二條
何款定之行水區定義該當及究竟依憑何項證據為上開認定，俱未審認、說明，自屬理
由不備。(二)原判決係依憑證人即台中縣政府水利課人員鄭榮泉在第一審調查時證稱：
「超挖面積大概有四分之三超過」，認定上訴人在前開行水區內超挖面積達其核准面
積之四分之三，惟鄭榮泉在同次調查中復證稱：「（問：他們超挖的範圍面積有無測
量？）沒有，檢察官現場只有量深度」、「（問：四月十一日檢察官會勘後，究竟那
些有超挖範圍，有沒有實際測量？）沒有」（見影印第一審第四七四三號卷八十八年
三月一日訊問筆錄），則鄭榮泉證稱上訴人超挖面積達其核准面積之四分之三，所憑
為何？是否與現場開挖之範圍相符？自應根究明白。(三)判決不載理由者當然為違背法
令，所謂判決不載理由，係指依法應記載於判決理由內之事項不予記載，或記載不完
備者而言，此為刑事訴訟法第三百七十九條第十四款上段之當然解釋，而有罪之判決
書，對於被告有利之證據不採納者，應說明其理由，復為刑事訴訟法第三百十條第二
款所明定。故有罪判決書對於被告有利之證據，如不加以採納，必須說明其不予採納
之理由，否則即難謂非判決不備理由之違法。上訴人於偵審中即一再辯稱：向盛公司
在台中縣神岡鄉大甲溪新庄子段行水區獲准許可採石區須預先構築聯外道路，始能將
砂石運往行水區外，台中縣政府亦曾核發運輸便道使用許可書，上訴人於八十七年四
月初起至同月八日被查獲止，即係在構築聯外道路，非在採石區許可範圍外盜採砂石
云云，並提出台中縣政府核准運輸便道使用許可書一份為證（見原審卷第六五頁）。
倘若不虛，該項證據似屬對上訴人為有利，原判決不予置理，未說明其不予採納之理
由，併有判決不備理由之違法。以上為上訴意旨所指摘及本院得依職權調查之事項，
應認原判決有發回更審之原因。
據上論結，應依刑事訴訟法第三百九十七條、第四百零一條，判決如主文。
中      華      民      國    九十一    年      四      月    二十五    日
                              最高法院刑事第四庭
                                  審判長法官  紀  俊  乾
                                        法官  黃  正  興
                                        法官  劉  介  民
                                        法官  陳  東  誥
                                        法官  張  春  福
      右正本證明與原本無異
                                              書  記  官
中      華      民      國    九十一    年      四      月    二十九    日
